臺灣臺北地方法院刑事判決
110年度訴字第328號
公  訴  人  臺灣臺北地方檢察署檢察官
被      告  蔡閎聿



義務辯護人  葉鞠萱律師
上列被告因偽造有價證券等案件，經檢察官提起公訴 （108年度
調偵字第2778號），本院判決如下：
    主  文
蔡閎聿犯偽造有價證券罪，處有期徒刑叁年貳月；又犯行使偽造
私文書罪，處有期徒刑肆月，如易科罰金，以新臺幣壹仟元折算
壹日。
如附表一所示之偽造有價證券與如附表二所示偽造之署押均沒收
。
    事  實
一、蔡閎聿明知未經劉美玲同意或授權，竟為詐使國小同學陳奇
    君交付金錢，萌意圖供行使之用，而偽造有價證券以及行使
    偽造私文書之犯意，於民國106年6月29日前某日時，在臺灣
    地區不詳地點，偽造103年10月、106年「投資合作契約書」
    （下統稱本案偽造劉美玲契約書），並在該二份契約上「立
    契約人  甲方」欄在甲方欄內偽簽「劉美玲」姓名並蓋指印
    各1次，產生如附表二所示二個偽造之劉美玲簽名、二個指
    印，復在如附表一編號㈠、㈡所示工商本票之發票人欄內各偽
    簽「劉美玲」之署押，進而偽造如附表一編號㈠、㈡所示本票
    有價證券各一張（下統稱本案偽造本票）。而於106年6月29
    日下午4時許前某日時，將本案偽造劉美玲契約書、本案偽
    造本票拍照，產生藉機器或電腦之處理所顯示之照片影像（
    偽造之準私文書、準有價證券，下或逕稱照片、或逕稱照片
    電磁記錄）後，以LINE將此等偽造之準私文書（本案偽造劉
    美玲契約書）、準有價證券（本案偽造本票）電磁紀錄傳送
    與陳奇君後，佯稱伊長期與代書簽約合作投資，如陳奇君願
    共同投資，每月可領取投資金額5%至7％之利潤，投資風險由代
    書他們扛云云。陳奇君見本案偽造劉美玲契約書、本案偽造
    本票照片，以為真有此投資而陷於錯誤，於106年6月29日下
    午4時許在臺北市○○區○○○○0段00號微風廣場內交付新臺幣（
    下同）10萬元予蔡閎聿：復於翌日以其開立於渣打國際商業
    銀行股份有限公司東臺北分行帳號000000000*****號帳戶匯
    款20萬元至蔡閎聿指定之中國信託商業銀行股份有限公司(下
    稱中信託)帳號00000000000000000號帳戶（下稱本案帳戶）
    內，致生損害於劉美玲之個人信用。
二、嗣陳奇君因故向蔡閎聿要求返還本金30萬元，但蔡閎聿藉故
    推託。陳奇君因此要求蔡閎聿提出投資證明文件，蔡閎聿便
    另萌行使偽造私文書之犯意，於107年3月16日前不詳時日，
    在臺灣地區不詳地點，偽造107年3月16日投資合作契約書（
    下稱本案偽造胡晹晴契約書），且在「立契約書人甲方」欄
    內偽簽「胡晹晴」姓名並捺指印各一次，產生偽造之胡晹晴
    之署押各1枚，而持向陳奇君行使之，足生損害於胡晹晴之
    個人信用。
三、嗣陳奇君比對本案劉美玲、胡晹晴契約書，發現契約當事人
    不同而生疑，經查證後，始悉受騙。
四、案經陳奇君訴由臺灣臺北地方檢察署（下稱北檢）檢察官偵
    查起訴。
    理  由
壹、程序方面：
一、按「檢察官之起訴書依法固應記載被告之犯罪事實及所犯法
    條，但如其記載不明確或有疑義，事關法院審判之範圍及被
    告防禦權之行使，法院自應經由『訊問』或『闡明』之方式，使
    之明確，此觀刑事訴訟法第273條第1項第1款規定，法院得
    於第一次審判期日前，傳喚被告或其代理人，並通知檢察官
    、辯護人、輔佐人到庭，行準備程式，為『起訴效力所及之
    範圍與有無變更檢察官所引應適用法條之情形』之處理，及
    該法條第1項第1款立法理由之說明『依本法第264條第1項（
    應係第2項之誤植）第2款規定，檢察官之起訴書固應記載被
    告之犯罪事實及所犯法條，惟如記載不明確或有疑義，事關
    法院審判之範圍及被告防禦權之行使，自應於準備程式中，
    經由訊問或闡明之方式，先使之明確，故首先於第1款定之
    。』甚明。苟法院就起訴書所記載關於被告犯罪事實及所犯
    法條不明確或有疑義之部分，經由『訊問』或『闡明』之方式，
    加以更正，當事人復無爭執，法院就已更正之被告犯罪事實
    及所犯法條，依法定訴訟程式進行審判，即不能指為違法。
    」最高法院著有97年度臺非字第108號判決可資參照。本案
    起訴書雖認被告蔡閎聿之行使偽造有價證券行為，亦涉犯刑
    法第339條第1項詐欺取財罪等語。惟，蒞庭檢察官認該部分
    犯行應無涉刑法第339條第1項詐欺取財罪。本院按，「行使
    偽造有價證券以使人交付財物，如果所交付者即係該證券本
    身之價值，則其詐欺取財仍屬行使偽券之行為，不另成立詐
    欺罪名。」最高法院著有25年上字第1814號裁判。被告行使
    該等偽造本票，使證人即告訴人陳奇君（下逕稱其名）交付
    之金錢，無非新臺幣（下同）30萬元。未超過本案偽造本票
    有價證券本身之價值。依前述見解，不另構成詐欺取財罪。
    故蒞庭檢察官之減縮並無不當，按檢察一體，核屬公訴範圍
    。本院亦已當庭依刑事訴訟法第95條規定告知被告及其辯護
    人俾渠防禦，既然此減縮已透過正當法律程序，且無嚴重侵
    害被告防禦，本院權衡對被告防禦權之侵害程度、對真實發
    現之促進程度、訴訟經濟之考量、司法資源、當事人勞費之
    節省等一切情事，應認其減縮為合法，而依蒞庭檢察官更正
    減縮後之犯罪事實為公訴範圍審理，無庸贅予論駁。
二、按被告以外之人於審判外之陳述，雖不符刑事訴訟法第159
    條之1至第159條之4之規定，而經當事人於審判程序同意作
    為證據，法院審酌該言詞陳述或書面陳述作成時之情況，認
    為適當者，亦得為證據。當事人或辯護人於法院調查證據時
    ，知有第159條第1項不得為證據之情形，而未於言詞辯論終
    結前聲明異議者，視為有前項之同意。刑事訴訟法第159條
    之5第1項、第2項定有明文。本案下列所引用被告以外之人
    於審判外所為之陳述，部分固為傳聞證據，然經檢察官、被
    告及辯護人同意作為證據，本院審酌該等被告以外之人於審
    判外所為陳述之作成情況，均係出於自由意志，並非違法取
    得，且與待證事實具有關連性，證明力亦無顯然過低或顯不
    可信之情形，認以之作為證據使用均屬適當，應認均有證據
    能力。而非供述證據，無違法取得情事，且與本案待證事實
    具有證據關連性，均應認有證據能力。
貳、實體方面：
一、訊據被告對上開事實坦承不諱，核與陳奇君、證人胡晹晴、
    劉美玲（下均逕稱其名）證述情節大致相符（北檢107年度
    偵字第17624號卷第7至10、11至13、171至174、190頁，北
    檢107年度調偵字第2529號卷第67至69、255至256頁。同署1
    08年度調偵字第2778號卷㈡第223至229頁參照。前揭2778號
    卷㈠第173至174、178頁參照），且有陳奇君106 年6 月30日
    國內跨行匯款交易明細影本與存款交易明細各一份在卷可稽
    （本院卷第129至147頁參照），復有本案偽造劉美玲契約書
    、本案偽造本票照片列印資料（本院卷第117至119頁參照）
    與本案偽造胡晹晴契約書扣案可證，足以擔保被告前開任意
    性自白與事實相符。犯行明確，應予論處。
二、核被告所為，係犯刑法第216條、第210條行使偽造私文書罪
    ，與同法第201條第1項之意圖供行使之用偽造有價證券罪。
    被告在本案偽造劉美玲契約書（紙本）、本案偽造胡晹晴契
    約書上偽造「劉美玲」、「胡晹晴」署押之行為，各為偽造
    該等契約私文書之階段行為，均不另論罪。被告接續偽造10
    3年、106年本案偽造劉美玲契約書紙本（私文書）與照片電
    磁紀錄（準私文書），犯意單一、目的單一、侵害法益單一
    ，應為法律上一罪（一個偽造本案偽造劉美玲契約書之偽造
    私文書罪）。被告偽造本案偽造劉美玲契約書、本案偽造胡
    晹晴契約書後先後持向陳奇君行使（行使本案偽造劉美玲契
    約書部分，是行使偽造準私文書，行使本案偽造胡晹晴契約
    書部分，是行使偽造私文書）其偽造之低度行為各為先後行
    使之高度行為所分別吸收，各均不另論罪。被告在本案偽造
    本票兩張上各接續偽造「劉美玲」署押之行為，各為偽造該
    等本票之階段行為，不另論罪。被告接續偽造附表一編號㈠
    、㈡本票紙本（有價證券）、照片電磁紀錄（準有價證券）
    之行為，同前理由亦為法律上一罪（一個偽造本案本票之意
    圖供行使之用偽造有價證券罪）。而被告偽造後一次併同以
    LINE將該等照片電磁紀錄（準有價證券）傳送給陳奇君行使
    ，行使之低度行為為意圖供行使之用而偽造本案本票此一有
    價證券之高度行為所吸收，仍不另論罪。被告以一行為觸犯
    偽造本案偽造劉美玲契約書之偽造私文書罪與偽造本案本票
    之意圖供行使之用偽造有價證券罪，為想像競合犯，應依刑
    法第55條規定，從一重意圖供行使之用偽造有價證券罪。起
    訴書已敘明被告偽造本案偽造劉美玲契約書、本案偽造本票
    之行為，然漏未敘及被告偽造前述準私文書、準有價證券（
    即拍照）之犯行。但檢察官就犯罪事實之一部起訴者，效力
    及於全部。既然前述二部分具有法律上一罪關係，且兩部皆
    有罪，本院自應依刑事訴訟法第267條規定，擴張犯罪事實
    審理。而被告所犯意圖供行使之用偽造有價證券罪，與行使
    偽造本案偽造胡晹晴契約書之行使偽造私文書罪，犯意各別
    ，行為互殊，應分論併罰。次查被告不念同窗情誼，欺騙國
    小同學，且偵查中屢屢利用胡晹晴為不實陳述，冀圖脫免罪
    責、誤導偵查方向（因胡晹晴未具結，無偽證、教唆偽證問
    題），是本院認被告犯罪之情狀，顯無堪憫恕，辯護人辯請
    依刑法第59條之規定，就偽造有價證券罪部分減輕其刑云云
    ，並不足採。爰審酌被告犯罪動機、目的、手段、偽造之有
    價證券、私文書張數、性質、所生損害、生活狀況（詳本院
    卷，不贅），對犯行終能坦承不諱之態度、檢察官、辯護人
    、被告之求刑與陳奇君對刑度之意見，且固然與陳奇君達成
    和解，但迄宣判時仍無履行等及其他一切情狀，分別量處如
    主文所示之刑，並對行使本案偽造胡晹晴契約書之行使偽造
    私文書罪論科之刑部分，諭知易科罰金之折算標準，以資儆
    懲。
三、沒收方面：
  ㈠按，「偽造、變造之有價證券、郵票、印花稅票、信用卡、
    金融卡、儲值卡或其他相類作為提款、簽帳、轉帳或支付工
    具之電磁紀錄物及前條之器械原料及電磁紀錄，不問屬於犯
    人與否，沒收之。」刑法第205條定有明文。故如附表一所
    示偽造之本案本票，應不問屬於犯人與否，沒收之。而偽造
    有價證券上所偽造、盜用之印文或署押，係屬偽造有價證券
    之一部分，已因偽造有價證券之沒收而包括在內，自不應重
    為沒收之諭知，最高法院89年度臺上字第3757號判決意旨㈡
    參照。被告供稱偽造之本案本票均已丟棄滅失（包含紙本與
    存在被告拍照工具上的照片電磁紀錄），此部分雖無沒收可
    能而不用沒收。但被告以LINE傳送給陳奇君而留存在陳奇君
    手機上之偽造本案本票電磁紀錄，仍應依上開規定不問屬於
    犯人與否，沒收。至於以該等電磁紀錄列印出之照片紙本，
    僅有證據作用，難認偽造之準有價證券，均不用沒收。
  ㈡被告偽造在本案偽造劉美玲契約書紙本與照片上之「劉美玲
    」署押，本應依刑法第219條規定，不問屬於犯人與否，均
    沒收。但因被告供稱均已不存在，為免執行困難，是不予沒
    收。但以LINE傳送給陳奇君而留存在陳奇君手機上之本案偽
    造劉美玲契約書照片電磁紀錄，仍應依上開規定，就該等偽
    造之署押，不問屬於犯人與否，沒收。至於以該等電磁紀錄
    列印出之照片紙本，僅有證據作用，均不用沒收其上之偽造
    署押。至於被告偽造之本案偽造劉美玲契約書紙本、與存在
    被告拍照工具上的照片電磁記錄，雖是供被告犯本案所用之
    物，且為被告所有，但既已滅失，不予宣告沒收。至於以LI
    NE傳送給陳奇君而留存在陳奇君手機內之本案偽造劉美玲契
    約書照片電磁紀錄，固係供被告犯本案所用之物，但已非被
    告所有，不符沒收要件。
　㈢被告偽造在本案偽造胡晹晴契約書上之「胡晹晴」署押，應
    依刑法第219條規定，不問屬於犯人與否，均沒收。而交付
    給陳奇君之本案偽造胡晹晴契約書，已非被告所有，雖屬供
    被告犯本案所用之物，不符沒收要件。
　㈣再按，刑法第38條之1規定：「犯罪所得，屬於犯罪行為人者
    ，沒收之。但有特別規定者，依其規定。犯罪行為人以外之
    自然人、法人或非法人團體，因下列情形之一取得犯罪所得
    者，亦同：一、明知他人違法行為而取得。二、因他人違法
    行為而無償或以顯不相當之對價取得。三、犯罪行為人為他
    人實行違法行為，他人因而取得。前二項之沒收，於全部或
    一部不能沒收或不宜執行沒收時，追徵其價額。第一項及第
    二項之犯罪所得，包括違法行為所得、其變得之物或財產上
    利益及其孳息。犯罪所得已實際合法發還被害人者，不予宣
    告沒收或追徵。」是犯罪所得除已實際合法發還被害人者，
    或由他人取得而應對該他人沒收追徵者外，均應對犯罪行為
    人宣告沒收，於全部或一部不能沒收或不宜執行沒收時，更
    應追徵其價額，以完全剝奪犯罪之收益；惟刑法第38條之2
    另規定：「宣告前二條之沒收或追徵，有過苛之虞、欠缺刑
    法上之重要性、犯罪所得價值低微，或為維持受宣告人生活
    條件之必要者，得不宣告或酌減之。」可知，依立法理由觀
    之，於沒收或追徵有過苛之虞、欠缺刑法上之重要性、犯罪
    所得價值低微時，法院得不予宣告沒收或追徵，以節省法院
    不必要之勞費，並調節沒收之嚴苛性。又所謂「有過苛之虞
    」，須由個案依比例原則斟酌之。例如，倘犯罪被害人已居
    於可取回犯罪所得之地位，若仍對犯罪行為人宣告沒收、追
    徵，反將使犯罪行為人居於重複受追索之地位，甚至不利於
    犯罪被害人或其權利受讓者實際對犯罪行為人追索受償，自
    有前開過苛條款之適用。本案既經被告與陳奇君達成調解（
    且調解成立金額高過本案陳奇君交付被告之金額），縱本院
    判決時非完全該當前述「實際發還」要件。然參酌該等規定
    立法目的，若再予宣告沒收，將有過苛之虞，爰依刑法第38
    條之2第2項之規定，不予宣告沒收追徵。
據上論斷，應依刑事訴訟法第299條第1項前段，刑法第216條、
第210條、第201條第1項、第55條、第41條第1項前段、第205條
、第219條，刑法施行法第1條之1第1項，判決如主文。
本案經檢察官吳文琦提起公訴，檢察官劉承武到庭執行職務。
中　　華　　民　　國　　110 　年　　10　　月　　28　　日
                  刑事第十四庭  審判長法  官  余銘軒
                                      法  官  陳翌欣
                                      法  官  姚念慈
上正本證明與原本無異。 
如不服本判決應於收受送達後20日內向本院提出上訴書狀，並應
敘述具體理由；其未敘述上訴理由者，應於上訴期間屆滿後20日
內向本院補提理由書(均須按他造當事人之人數附繕本)「切勿逕
送上級法院」。告訴人或被害人如對於本判決不服者，應具備理
由請求檢察官上訴，其上訴期間之計算係以檢察官收受判決正本
之日期為準。因疫情而遲誤不變期間，得向法院聲請回復原狀。
 
                                      書記官  潘美靜
中　　華　　民　　國　　110 　年　　11　　月　　1 　　日
附表一：留存在陳奇君手機上之下列照片電磁記錄
　　㈠票號TH0000000號，面額新臺幣280萬元，付款地新竹縣○○
      鎮○○街00巷00號之1之偽造本票1張。
　　㈡票號TH0000000號，面額新臺幣60萬元之偽造本票1張。　
附表二：
   偽造在本案偽造胡晹晴契約書上之「胡晹晴」簽名一枚、捺
   印一枚。偽造於留存在陳奇君手機上之103年10月、106年「
   投資合作契約書」照片電磁紀錄（即本案偽造劉美玲契約書
   之照片電磁記錄）上之「劉美玲」簽名各一枚、指印各一枚
   。
　 
附錄本案論罪科刑法條全文：
刑法第二百零一條第一項
意圖供行使之用，而偽造、變造公債票、公司股票或其他有價證
券者，處三年以上十年以下有期徒刑，得併科九萬元以下罰金。
刑法第二百十條
偽造、變造私文書，足以生損害於公眾或他人者，處五年以下有
期徒刑。
刑法第二百十六條
行使第二百一十條至第二百一十五條之文書者，依偽造、變造文
書或登載不實事項或使登載不實事項之規定處斷。